ACORDAO-COMPLETO-2365482

ACÓRDÃO 1688/2019 ATA 27/2019 - PLENÁRIO

VISTOS, relatados e discutidos estes autos que tratam de representação originária do Departamento Nacional de Auditoria do SUS no Estado do Piauí (Denasus-PI) , dando conta de supostas irregularidades praticadas por gestores do SUS e do Município de Picos/PI ao qualificarem as entidades denominadas Associação Piauiense de Atenção e Assistência em Saúde -APAAS e Cleydiana Bezerra Carvalho, como Centros Especializados de Reabilitação - CER, do tipo IV, no aludido município, 
ACORDAM os Ministros do Tribunal de Contas da União, reunidos em sessão do Plenário, ante as razões expostas pelo Relator, em:
9.1. com fulcro no art. 246, § 5º, do Regimento Interno, revogar a medida cautelar de que trata o subitem 9.3 do Acórdão 328/2019-TCU-Plenário, unicamente com relação ao repasse dos recursos, sob a modalidade de custeio,  pertinentes à habilitação do CRSA como CER IV, mantendo-se o provimento cautelar com relação à APAAS;
9.2. dar ciência desta deliberação aos interessados, ao Ministério da Saúde, à Prefeitura Municipal de Picos/PI, ao Departamento Nacional de Auditoria do SUS no Estado do Piauí (Denasus-PI) , ao Tribunal de Contas do Estado do Piauí e aos Ministérios Públicos Federal e do Estado do Piauí, alertando-os quanto ao caráter preliminar do presente processo;
9.3. determinar à SecexSaúde que se manifeste sobre o mérito do processo, a saber, a procedência ou não da representação e, se for o caso, a fixação de prazo para a requalificação/reenquadramento das entidades para a categoria condizente com a prestação de serviço que é efetivamente entregue/prestada à população, conforme originalmente proposto pela Secex/PI, ou para adoção de outra medida no âmbito do controle corretivo de atos, dando prioridade à instrução do feito, nos termos indicados no Acórdão 698/2019-TCU-Plenário.

Representação acerca de supostas irregularidades praticadas por gestores do SUS e do Município de Picos/PI ao qualificarem as entidades como Centros Especializados de Reabilitação  CER, do tipo IV, no aludido município. Análise da manutenção ou não dos pressupostos da cautelar, diante de novas informações trazidas pelos interessados.

Ministério da Saúde e Município de Picos/PI

3. Interessados: Associação Piauiense de Atenção e Assistência em Saúde- APAAS (20.852.311/0001-96) e Cleydiana Bezerra Carvalho (35.127.034/0001-26)

13.1. Ministros presentes: José Mucio Monteiro (Presidente), Benjamin Zymler (Relator), Augusto Nardes, Raimundo Carreiro, Ana Arraes, Bruno Dantas e Vital do Rêgo.
13.2. Ministro-Substituto convocado: Augusto Sherman Cavalcanti.
13.3. Ministros-Substitutos presentes: Marcos Bemquerer Costa e André Luís de Carvalho.

ACORDAO-COMPLETO-2545038

Acórdão de Relação 1793/2022 - Plenário

Acórdão de Relação

ACORDAO-COMPLETO-2482624

Acórdão 1871/2021 - Plenário

ACORDAO-COMPLETO-2414686

Acórdão 1996/2020 - Plenário

BENJAMIN ZYMLER

Cuidam os autos de representação originária do Departamento Nacional de Auditoria do SUS no Estado do Piauí (Denasus-PI) , dando conta de supostas irregularidades praticadas por gestores do SUS e do Município de Picos/PI ao qualificarem as entidades denominadas Associação Piauiense de Atenção e Assistência em Saúde (APAAS) e Cleydiana Bezerra Carvalho, como Centros Especializados de Reabilitação - CER, do tipo IV, no aludido município.
2.	Cabe destacar que as referidas entidades possuem como nomes-fantasia, registrados no sistema da Receita Federal, as designações Associação Isac Batista (APAAS) e Centro de Reabilitação Santa Ana (CRSA) , respectivamente, as quais serão adotadas neste relatório a título de uniformização.
3.	Após os trabalhos de campo, a Secretaria de Controle Externo no Estado do Piauí (Sec-PI) verificou a ocorrência de várias irregularidades no processo de habilitação e na operação das aludidas entidades como Centros Especializados em Reabilitação (CER) , do tipo IV.
4.	Conforme descrito no relatório que subsidiou o Acórdão 328/2019-TCU-Plenário, a unidade técnica constatou que não foram atendidos os aspectos material e formal de habilitação, credenciamento e contratação das referidas instituições como CER-IV, especificamente quanto à exigência de comprovação da existência de demanda para a implantação dos serviços, nos termos estabelecidos nas normas do Ministério da Saúde.
5.	A Sec-PI identificou, ainda, uma série de desconformidades na prestação dos serviços da APAAS e do CRSA, na condição de CER-IV, a exemplo, da ausência de registro das informações pertinentes à produção mensal, incongruências na relação nominal de pacientes desligados e existência das distorções nas evoluções disponibilizadas.
6.	Diante desse quadro, o Tribunal decidiu, por meio do Acórdão 328/2019-TCU-Plenário, realizar o contraditório da Secretaria de Atenção à Saúde do Ministério da Saúde, da Secretaria Municipal de Saúde de Picos/PI, da APAAS e do CRSA, para que se manifestassem sobre as irregularidades consignadas nos itens 9.1 e 9.2. O objetivo desta medida processual foi possibilitar a decisão de mérito do presente feito, no que se refere ao controle corretivo do processo administrativo de habilitação da APAAS e do CRSA como CER-IV.
7.	Na ocasião, esta Corte de Contas entendeu, na linha do voto por mim proferido, que estavam presentes os pressupostos para a concessão de medida cautelar, motivo pelo qual determinou a suspensão do repasse dos recursos, sob a modalidade de custeio, pertinentes à habilitação das referidas instituições como CER IV, até que as inconsistências levantadas pelo Denasus fossem esclarecidas e/ou corrigidas.
8.	Irresignados com a medida cautelar, a APAAS e o Município de Picos/PI ingressaram com agravos, os quais foram conhecidos e desprovidos, nos termos do Acórdão 698/2019-TCU-Plenário.
9.	Após o atendimento das medidas processuais determinadas pelo Acórdão 328/2019-TCU-Plenário, a SecexSaúde elaborou a instrução transcrita parcialmente a seguir com os ajustes de forma que entendi pertinentes:
"23.	As Portarias nº 793/2012 GM/MS e 835/2012 GM/MS estabelecem os procedimentos relacionados à habilitação de serviços de saúde do Componente Atenção Especializada da Rede de Cuidados à Pessoa com Deficiência no âmbito do Sistema Único de Saúde. Em síntese, são estes os documentos requisitados das entidades que pleiteiam a conversão em CER IV (peça 101, p. 1) :
'1. Ofício encaminhado pelo Gestor Municipal/Estadual solicitando a Habilitação de Centro Especializado em Reabilitação IV, e que o mesmo será incluído no Plano de Ação Estadual, como ponto de atenção da Rede de Cuidados à Pessoa com Deficiência; 
2. Projeto Técnico¿Descritivo para Habilitação do Serviço; 
3. Declaração do grupo condutor estadual da Rede de Cuidados à Pessoa com Deficiência e cópia da resolução CIB aprovando a habilitação do serviço; 
4. Formulário de Vistoria do Serviço assinado pelo Gestor Municipal/Estadual; 
5. Alvará de Funcionamento do Serviço expedido pela Vigilância Sanitária ou declaração do gestor de que estão sendo providenciadas as exigências legais junto aos órgãos competentes; 
6. Cópia do Registro Profissional dos trabalhadores do Serviço de Reabilitação; 
7. Termo de Compromisso de uso de Identidade Visual da Rede de Cuidados à Pessoa com Deficiência assinado pelo gestor estadual ou Municipal, conforme modelo.'
24.	Amparada em trabalhos auditorias realizadas pelo Denasus-PI no município de Picos/PI, instrução anteriormente elaborada pela Secex-PI afirmou que APAAS e o CRSA não preenchiam os requisitos necessários à habilitação em CER IV, vez que as passagens daquelas entidades pelas fases de habilitação, credenciamento e contratação teriam se dado apenas formalmente (peça 111, p. 40) .
25.	A fim de tornar este relatório mais didático, optou-se por dividir a presente análise conforme as supostas inconsistências detectadas pelo Denasus-PI e pela Secretaria do TCU no Estado do Piauí (Sec-PI) no alçamento da APAAS e do CRSA em CER IV. Dentro de cada situação abordada, serão tratadas as respostas às oitivas realizadas, acompanhadas das respectivas análises. Ao final, serão realizadas as propostas de encaminhamento relacionadas à medida cautelar e ao mérito deste processo.
Sobre a existência de demanda e o quantitativo mínimo de pacientes atendidos
26.	O Denasus-PI registrou que o município de Picos possuía uma população de 76.749 habitantes, havendo ainda 42 municípios referenciados, o que elevava a população total para 352.342 habitantes contemplados com os dois CER IV; por sua vez, Teresina, a capital do estado, não possuía nenhum CER IV, mesmo tendo como clientela uma população de 2.858.838 habitantes (peça 2, p. 3) .
27.	Desta forma, o Denasus afirmou que os números e dados disponíveis evidenciavam a inexistência de demanda (usuários/pacientes) capaz de justificar a aprovação de dois CER IV para Picos (peça 2, p. 4) .
Oitiva da APAAS
28.	Em resposta à oitiva promovida pelo Ofício 145/2019-TCU/Sec-PI, de 8/3/2019 (peça 130) , a APAAS alegou que a verificação de existência de demanda para a prestação dos serviços foi realizada mediante planejamento, discutido e pactuado entre as várias instâncias técnicas e de participação democrática (peça 162, p.7) .
29.	Ainda conforme o ofício encaminhado pela APAAS, o Censo de 2010 realizado pelo Instituto Brasileiro de Geografia e Estatística (IBGE) constatou que havia 1.042.256 pessoas com deficiência no estado do Piauí, sendo que 227.578 pertenciam à macrorregião do semiárido (peça 162, p. 8) .
30.	A peça do APAAS também argumenta que apesar do município de Teresina não possuir nenhum CER IV, os investimentos do SUS na capital em reabilitação de pessoas com deficiências seriam maiores que aqueles observados no município de Picos (peça 162, p. 9) .
Oitiva do CRSA
31.	Por sua vez, o CRSA afirmou que a entidade possuía mais de 28 anos de serviços na área de reabilitação de pessoas com deficiência, ao passo que a APAAS teria sido criada e habilitada como CER IV sem qualquer experiência no ramo (peça 161, p. 3) .
32.	Em seguida, o expediente fez uma análise sobre os impactos da suspensão dos repasses ao CRSA, argumentando que historicamente os investimentos em reabilitação são irrisórios, e que embora Teresina não possuísse CER IV, possuía mais de vinte CER (peça 161, p. 5) .
33.	O CRSA também afirmou que a política de financiamento teria sido criada a fim de manter uma estrutura e equipes diferenciadas, o que não seria possível se os pagamentos se dessem por simples produção, vez que não somente os valores constantes na tabela do SUS estariam defasados, mas também frente à dificuldade de reunir profissionais especializados para todas as necessidades de reabilitação (peça 161, p. 4) .
34.	O ofício encaminhado pelo CRSA também argumentou que as despesas de um centro de reabilitação são, em sua maioria, fixas, o que justificaria a remuneração ser paga a título de custeio; desta forma, a folha de pagamentos permanece inalterada, conforme argumenta a peça (peça 161, p. 7) . O pagamento por produção seria também inviável do ponto de vista da legislação do trabalho, vez que o CRSA não poderia diminuir a jornada de seus profissionais (peça 161, p. 7) .
35.	O expediente encaminhado pelo CRSA afirmou que é incontroversa a existência de média de mil pacientes atendidos por ambos os CER IV, além do fato de que a maioria dos pacientes são atendidos em mais de uma modalidade (peça 161, p. 7) .
36.	Ainda sobre a demanda de pacientes, o expediente encaminhado pelo CRSA afirmou que quando se contabiliza apenas um paciente, mesmo que este seja tratado em mais de uma modalidade, adota-se como parâmetro a modalidade prevalente; no entanto, havia um relatório elaborado pelo CRSA no qual o parâmetro seria a quantidade de atendimentos por modalidades, de forma que se um mesmo paciente fosse atendido em diversas modalidades, ele seria contabilizado diversas vezes (peça 161, p. 13-14) .
37.	A fim de justificar seus argumentos, a peça do CRSA apresenta tabela contendo o total de pacientes atendidos entre os meses de setembro de 2018 e fevereiro de 2019 (peça 161, p. 8) . Além disso, a resposta encaminhada pela entidade argumenta que o paciente que utiliza mais de uma modalidade de reabilitação deve ser contabilizado como um paciente em cada modalidade (peça 161, p. 8) .
38.	Neste sentido, a resposta do CRSA à oitiva afirmou que os normativos do Ministério da Saúde privilegiam a interpretação de que um mesmo paciente seja contabilizado tantas vezes quantas forem as modalidades de atendimento que ele se enquadre, conforme depreendido do item 4.5.1 do documento denominado "Instrutivo de Reabilitação" do Ministério da Saúde (peça 161, p. 14) .
39.	A peça ainda registrou que ainda que fosse comprovada a situação de demanda inferior à previsão normativa, os CER IV não seriam responsáveis pelo atingimento da meta, vez que a eles só cabe a prestação de serviços de forma satisfatória, vez que a entrada de pacientes no CER dependeria de aprovação e auditoria da SMS de Picos (peça 161, p. 9) .
40.	A fim de atestar a produção mensal das entidades, a SMS de Picos requereu a juntada dos relatórios de atendimentos realizados pelas entidades nos últimos seis meses, os quais teriam a capacidade de atestar o cumprimento das metas pactuadas (peça 165) . Por sua vez, os relatórios encaminhados pela SMS de Picos apresentam relações nominais dos pacientes atendidos pela APAAS (peças 166-171) e pelo CRSA (peças 172-183) .
Análise
41.	A Nota Técnica nº 240/2018-CGSPD/DAPES/SAS/MS, de 2/10/2018, informou que a demanda por dois CER IV em Picos foi constatada mediante o Plano Estadual do Piauí, vez que o município era referência do Vale do Guaribas, o qual abrangia 42 municípios e 368.048 habitantes (peça 89, p. 100) . Assim, considerando o total da população potencialmente atendida, é razoável supor que há demanda a fim de justificar a existência de CER IV na região.
42.	Por sua vez, assiste razão o CRSA ao argumentar que um mesmo paciente seja contabilizado tantas vezes quantas forem as modalidades de atendimento necessárias. Neste sentido, os Instrutivos de Reabilitação estabelecem números mínimos de pacientes para cada modalidade, conforme item 4.5.1 daquele manual (peça 12, p. 12) .
43.	Ademais, os relatórios de monitoramento do Ministério da Saúde consideram como paradigma os números de pacientes por modalidade, não sendo feitas ressalvas quanto ao fato de um mesmo paciente ser atendido em mais de uma modalidade, tal qual se observa no Relatório de Visita Técnica 001/2016 (peça 73, p. 40) .
44.	Sobre a documentação encaminhada pela SMS de Picos, verifica-se que as listagens relacionadas aos atendimentos realizados pelo CRSA apresentam quais modalidades de reabilitação cada paciente fez. Desta maneira, é possível contabilizar quantos atendimentos foram realizados por modalidade, bem como comparar os números de atendimentos com os mínimos exigidos pelos instrutivos de reabilitação auditiva, física, intelectual e visual (peça 12, p. 12) .
45.	Ainda, deve-se registrar que foram apresentados dois tipos de relações nominais de pacientes atendidos pela CRSA, vale dizer, listas que consideram as variadas modalidades de reabilitação que um usuário fez (peças 172, 175, 176, 179, 181 e 183) e outra contendo a reabilitação prevalente de cada paciente (peças 173, 174, 177, 178, 180 e 182) .
46.	Considerando a redação do item 4.5.1 dos instrutivos de reabilitação auditiva, física, intelectual e visual (peça 12, p. 12) , entendeu-se que a análise acerca do atendimento dos quantitativos mínimos de usuários deve ser feita considerando o fato que um mesmo paciente pode ser atendido em várias modalidades. Registra-se que o cálculo deve ser realizado quanto ao número de pacientes por modalidade, e não em relação ao número de procedimentos realizados.
47.	Dos números apresentados, constata-se que o CRSA não atendeu os quantitativos mínimos exigidos relacionados à reabilitação visual. Neste sentido, os instrutivos exigem que ao menos 150 usuários sejam atendidos por mês (peça 12, p. 12) . Por outro lado, as relações nominais dos pacientes atendidos pela entidade registraram entre 24 (dezembro de 2018, peça 179, p. 10) e 36 (outubro de 2018, peça 175, p. 10) usuários por mês naquela modalidade.
48.	Segundo o CRSA, esse não atingimento da meta relacionada à modalidade visual se deve a falhas na gestão da SMS de Picos, vez que aquela Secretaria não estaria realizando um trabalho de conscientização eficaz; ademais, a peça apresenta a informação de que vários municípios da região atendida apresentaram queixas relacionadas ao não fornecimento de senhas para agendamento (peça 161, p. 16) .
49.	O CRSA também afirmou que vários pacientes são rejeitados pela Central de Regulação sem o devido contrarreferenciamento e que boa parte dos pacientes a serem atendidos na modalidade visual são encaminhados para Teresina (peça 161, p. 17) .
50.	Em relação às listagens nominais dos atendimentos realizados pela APAAS, o Denasus-PI identificou que o quantitativo de paciente/mês atendido pela APAAS entre abril e junho de 2018 não atingiu o mínimo exigido para as modalidades de reabilitação auditiva, visual e física (peça 102, p. 9) .
51.	Ademais, do cadastro de pacientes atendidos pela APAAS, verifica-se que foram trazidas apenas informações sobre os usuários, mas não houve segregação dos atendimentos por modalidade de reabilitação, de forma que não é possível verificar se foram respeitados os quantitativos mínimos de usuários atendidos por modalidade (peça 166) .
52.	Esta ausência de segregação de modalidade de reabilitação é falha de alta gravidade, vez que desta forma não há como atestar o atendimento por parte da APAAS em nenhuma das modalidades de reabilitação elencadas nos normativos do Ministério da Saúde.
Sobre os quantitativos mínimos de profissionais e de suas jornadas de trabalho
53.	O documento denominado "Instrutivos de reabilitação auditiva, física, intelectual e visual" estabelece um quantitativo mínimo de profissionais para a composição das equipes dos CER IV, bem como as jornadas de trabalhos semanais daqueles profissionais (peça 12, p. 72) . Abaixo, a reprodução desses quantitativos exigidos:
Referência para a composição das equipes de CER IV
	Categoria
	Carga Horária Semanal Mínima
	Número mínimo de Profissionais

	Responsável Técnico
	40 horas
	01

	Médico Otorrinolaringologista
	40 horas
	01

	Médico Oftalmologista
	40 horas
	01

	Médico Neurologista ou Psiquiatra
	40 horas
	01

	Médico Ortopedista ou Fisiatra ou Neurologista
	40 horas
	01

	Médico Clínico ou Proctologista ou Urologista ou Gastroenterologista
	Opcional
	-

	Fonoaudiólogo
	240 horas
	06

	Psicólogo
	160 horas
	04

	Fisioterapeuta
	180 horas
	06

	Terapeuta Ocupacional
	120 horas
	04

	Enfermeiro
	80 horas
	02

	Nutricionista
	Opcional
	-

	Técnico de Enfermagem
	Opcional
	-

	Musicoterapeuta
	Opcional
	-

	Assistente Social
	Opcional
	
	Pedagogo
	Opcional
	-

	Ortoptista
	Opcional
	-

	Protético Ocular
	Opcional
	-

	Técnico Oftalmológico
	Opcional
	-

Fonte: Anexo II dos "Instrutivos de reabilitação auditiva, física, intelectual e visual" (peça 12, p. 72) 
54.	Conforme informado em relatório de auditoria do Denasus-PI, a APAAS começou a receber o custeio de R$ 345.000,00 em fevereiro de 2016 (peça 2, p. 2) . Ocorre que a habilitação da entidade em CER IV dependeria, dentre outros fatores, de existência de equipe mínima capaz de prestar os referidos serviços.
55.	No entanto, o Denasus-PI identificou mediante visita in loco realizada entre os dias 27 a 29 de junho de 2018 que havia incompatibilidades entre os profissionais lotados na APAAS e os registrados no Cadastro Nacional de Estabelecimentos de Saúde (CNES) nos anos de 2016 a 2018 (peça 102, p. 3-5) .
56.	Estas divergências verificadas nos registros do CNES seriam contrárias ao art. 1º da Portaria SAS/MS 134, de 4/4/2011, o qual estabelece que é responsabilidade dos gestores municipais, estaduais e do Distrito Federal/DF, bem como dos gerentes de todos os estabelecimentos de saúde a correta inserção, manutenção e atualização sistemática dos cadastros no Sistema de Cadastro Nacional de Estabelecimento de Saúde (SCNES) dos profissionais de saúde em exercício nos seus respectivos serviços de saúde, públicos e privados.
57.	O relatório do Denasus-PI também apontou a existências de profissionais lotados na APAAS que apresentavam outros vínculos empregatícios que na prática impossibilitavam a prestação de serviços naquele CER IV; a título de exemplo, o Denasus-PI detectou profissionais que apresentavam jornadas de trabalho de 90 horas semanais (peça 102, p. 6-7) .
58.	Após verificação da listagem de profissionais fornecida pela APAAS, instrução da Sec-PI registrou que a entidade não preenchia todos os requisitos em relação aos quantitativos mínimos da equipe necessária ao funcionamento de um CER IV, vez que não havia oftalmologista na relação, bem como estavam ocupados apenas três dos quatro cargos de terapeutas (peça 111, p. 53) .
59.	Em relação ao CRSA, a SEC-PI, ao analisar as informações do CNES, entendeu que a entidade possuía a equipe mínima de profissionais para sua habilitação em CER IV; por outro lado, a análise dos dados presentes na Relação Anual de Informações Sociais (RAIS) de 2016 indicava inobservância daqueles requisitos mínimos (peça 111, p. 58) . A fim de sanear a dúvida, a SEC-PI requereu do CRSA a listagem de seus profissionais (peça 69) .
60.	De posse da listagem de profissionais do CRSA que lá trabalhavam em 2016 e 2018 (peça 91, p. 1 e 2-3, respectivamente) , identificou-se que em 2016 a entidade não possuía o número mínimo de profissionais imposto pelos Instrutivos de Reabilitação para um CER IV, vez que possuía dois fonoaudiólogos, quando a exigência é de seis; um psicólogo em vez de quatro; um fisioterapeuta no lugar de seis; bem como dois terapeutas ocupacionais em vez de quatro (peça 111, 59) .
61.	A instrução anterior também fez menção ao reporte do Denasus-PI sobre a equipe profissional do CRSA; nesse sentido, o Denasus-PI constatou a existência de profissionais de nível superior cadastrados na Estratégia de Saúde da Família (ESF) e que trabalhavam concomitantemente em hospital público e clínica particular, bem como médicos cadastrados com 98 horas semanais em Estabelecimentos de Saúde e em até três municípios (peça 111, p. 61) .
62.	Assim, a instrução conclui que ainda que houvesse por parte do CRSA o atendimento das quantidades mínimas de profissionais necessários ao funcionamento do CER IV, a entidade estaria desrespeitando o cumprimento da carga horária semanal mínima exigida pelos Instrutivos de reabilitação (peça 111, p. 64) .
Oitiva da APAAS
63.	Em resposta à oitiva, a APAAS afirmou que desde sua habilitação conta com uma equipe básica de 29 profissionais de nível superior, sendo quatro médicos (um oftalmologista, um ortopedista, um neurologista e um otorrinolaringologista) , dois enfermeiros, seis psicólogos, seis fisioterapeutas, quatro terapeutas ocupacionais, seis fonoaudiólogos e uma assistente social; além disso, a entidade reportou que contava com vinte profissionais de nível médio (peça 162, p. 6-7) .
64.	A APAAS também encaminhou diversos prontuários relacionados aos pacientes atendidos (peça 162, p. 260-268, bem como peças 163 e 164) . No entanto, a entidade não apresentou argumentos ou documentos para refutar sobre as constatações do Denasus-PI relacionadas às jornadas de trabalho dos profissionais ligados ao APAAS.
Oitiva do CRSA
65.	Sobre o tema, o CRSA argumentou que não há descumprimento de jornadas de trabalho por parte de seus funcionários, de forma que eventual descumprimento, caso exista, se dá em outros vínculos empregatícios de seus profissionais (peça 161, p. 26) .
66.	Ademais, o CRSA pondera que por vezes o profissional não dá baixa em seus vínculos no CNES (peça 161, p. 26) . Nesta perspectiva, a entidade argumenta que sua incumbência é o controle do cumprimento das jornadas apenas em sua instituição, mas não em outras (peça 161, p. 26-27) .
Análise
67.	Em relação ao quadro funcional da APAAS, ainda que se desconsidere as incompatibilidades existentes entre os registros presentes no CNES e no quadro de profissionais lotados, verifica-se que a entidade não conseguiu refutar a constatação de que lhe faltam um oftalmologista e um terapeuta na composição de sua equipe.
68.	Neste sentido, apesar de argumentar possuir o quadro completo de profissionais necessários para o funcionamento de um CER IV (peça 162, p. 7) , os documentos trazidos pela APAAS levam a outra conclusão. Neste sentido, ata de reunião do grupo condutor estadual de cuidados à saúde da pessoa com deficiência registrou que a APAAS possuía apenas três terapeutas ocupacionais, não mencionando a existência de oftalmologista nos quadros do centro (peça 162, p. 22) .
69.	Ademais, o Denasus-PI apontou que os dados de 2018 do CNES indicavam que as informações relativas à APAAS não eram fidedignas, de forma que a o sistema registrava profissionais que não estariam executando suas atividades nas dependências da entidade (peça 102, p. 4) . Desta forma, verifica-se que a APAAS não comprovou a existência de todos os profissionais necessários em sua equipe para fins de o funcionamento enquanto CER IV.
70.	Por sua vez, em relação à constatação do Denasus-Pi sobre as jornadas excessivas dos funcionários do CRSA, registra-se que o cruzamento de dados que apontou jornadas potencialmente incompatíveis daqueles profissionais aponta indícios de irregularidades, os quais devem ser confirmados ou robustecidos com outros elementos. Desta forma, não é possível afirmar com razoável segurança que aqueles profissionais não estavam cumprindo suas obrigações laborais com a entidade.
71.	Por outro lado, a instrução da Sec-Pi registrou que as informações do CNES e da RAIS são conflitantes em relação à equipe de profissionais do CRSA. Neste ponto, cabe ressaltar que as informações do CNES são de 2018 (peça 17) , ao passo que as da RAIS são de 2016 (peça 25) .
72.	Desta forma, as informações mais atualizadas indicam que a equipe de profissionais do CRSA está de acordo com as exigências do Ministério da Saúde, fato que mitiga a suspeita de que os serviços não estariam sendo prestados de forma adequada.
Sobre o registro das informações pertinentes à produção mensal daquelas entidades
73.	Ao abordar as deficiências na regulação verificadas no caso, o Denasus reportou que a SMS de Picos não dispunha da relação nominal dos usuários/pacientes encaminhados aos centros durante o exercício de 2016 e primeiro trimestre de 2017; nesse sentido, o Denasus-PI relatou que ao ser questionada sobre aquela relação, a SMS de Picos requisitou à Direção das duas clínicas a relação dos pacientes que passaram pela reabilitação nos dois CER (peça 2, p. 5) .
74.	O Denasus-PI também apontou a existência de pacientes "enxertados" nos relatórios de produção das duas entidades, vale dizer, pacientes que constavam na listagem de atendidos pelos centros, mas que não foram registrados no SAI/SUS; neste sentido, foram identificados 378 na APAAS (peça 102, p. 12) e 26 no CRSA (peça (peça 102, p. 9 e 12-16) .
Oitiva da APAAS
75.	Segundo a entidade, os dados registrados no SIA/SUS eram alimentados pela SMS de Picos de acordo com os Boletins de Produção Ambulatorial gerados pela APAAS (peça 162, p. 11) , e que por desconhecimento daquela Secretaria os dados eram cadastrados de forma consolidada, de forma que não houve especificação dos tipos de procedimentos realizados por mês (peça 162, p. 12) .
76.	 Ademais, a APAAS argumentou que o SIA/SUS não possuía campo para informação sobre o número de pacientes, sendo que o sistema permitia tão somente o registro do número de procedimentos/atendimentos realizados (peça 162, p. 12) .
77.	A fim de demonstrar sua produção, a APAAS informou que em fevereiro de 2018 foram realizados 1.385 procedimentos; ademais, para se chegar ao número de pacientes atendidos pela entidade, seria necessário analisar o fluxo completo do atendimento e a documentação correspondente, e não somente os dados inseridos no SIA/SUS (peça 162, p. 12) .
Oitiva do CRSA
78.	Segundo o CRSA, os apontamentos indicados pelas equipes de auditoria do Denasus-PI e TCU são distorções provocadas por falhas no SIA/SUS, e que os pacientes considerados "enxertados" (aqueles que constantes na relação da entidade, mas ausentes no SIA/SUS) foram efetivamente atendidos, conforme documentos em anexo (peça 161, p. 20-21) .
79.	A entidade também manifesta a necessidade de realização de oitiva dos pacientes apontados como "enxertados", vez que estes poderiam confirmar a realização dos tratamentos por parte do centro especializado (peça 161, p. 29) .
Análise
80.	Os relatórios encaminhados pela SMS de Picos apresentavam relações nominais dos pacientes atendidos pela APAAS, mas não discriminavam quais procedimentos cada paciente havia realizado (peças 166-171) .
81.	No entanto, infere-se que os relatórios gerados pela SMS tinham como fontes os prontuários apresentados pela APAAS. Nesse sentido, verifica-se que os próprios prontuários apresentados pela entidade não diferenciavam quais eram as modalidades de atendimento por paciente (peça 162, p. 260-268 e peças 163 e 164) , omissão que inviabiliza o registro e controle da produção da entidade por meio do SAI/SUS.
82.	Ademais, conforme apontado pelo Ministro-Relator em seu voto, os registros da APAAS demonstravam o número de procedimentos realizados, mas não o de usuários pacientes atendidos no mês, conforme exigido na norma do Ministério da Saúde (peça 146, p. 6) . Desta forma, os argumentos apresentados pela APAAS não merecem prosperar.
83.	Em relação ao CRSA, verifica-se que os prontuários apresentavam dois tipos de relações nominais dos pacientes atendidos pela CRSA, vale dizer, uma constando as variadas modalidades de reabilitação que um usuário fez (peças 172, 175, 176, 179, 181 e 183) e outra contendo a reabilitação prevalente de cada paciente (peças 173, 174, 177, 178, 180 e 182) , conforme anteriormente mencionado no item 45 desta instrução.
84.	Sobre os denominados pacientes "enxertados", constata-se que o número de casos identificados na entidade APAAS é mais de quatorze vezes aquele encontrado no CRSA, apesar dos números de pacientes serem similares. Desta forma, evidencia-se um maior descontrole nos registros relacionados à APAAS.
Sobre o Hospital Regional Justino Luz
85.	A Sec-PI apontou que a SMS de Picos optou por credenciar entidades privadas para atuar como CER IV, a despeito da existência do hospital público Justino Luz, então habilitado como CER II (peça 111, p. 9) . Sobre o tema, a instrução anterior fez as seguintes ponderações (peça 111, p. 10) :
' (...) queda injustificável a não participação do Hospital Justino Luz no processo de habilitação com vistas a tornar-se um CER III ou mesmo um CER IV, restando incontroversa, por conseguinte, a constatação da auditoria do Denasus, veiculada pela Nota Técnica, de que, com a habilitação dos dois CER IV privados, a Secretaria de Estado da Saúde desativou o Serviço de Reabilitação Física - Nível Intermediário, habilitado pela Portaria SAS/MS 26, de 17 de janeiro de 2008, e que funcionava no Hospital Estadual Justino Luz, CNPJ 06.553.564/0102-81, CNES 4009622, porém apesar de tê-lo desativado, inexiste documento formal de tal desativação, seja na Secretaria de Estado da Saúde, seja no Hospital, seja no Conselho Municipal de Saúde (...) '
Oitiva da SES do Piauí
86.	Por meio do Ofício SESAPI/GAB. Nº 2964/2018, de 24/9/2018, a Secretaria de Estado da Saúde do Piauí (SES-PI) informou que o Hospital Regional Justino Luz (HRJL) havia sido habilitado pela Portaria SAS/MS 26/2008 a fim de integrar a rede estadual de reabilitação física, mas que a edição da Portaria GM/MS nº 793/2012 impôs à SES a revisão do desenho da Rede de Reabilitação Física e a implantação de uma rede Estadual de Atenção e Cuidado às Deficiências em geral (peça 73, p. 1) .
87.	O expediente da SES-PI informou que, por meio da Resolução CIB-PI nº 121/2015, foram aprovados dois pontos de atenção para a Rede Temática de Atenção ao Portador de Deficiência para a Macrorregião do Semiárido, sendo dois deles relativos a CER IV para o município de Picos (peça 73, p. 2) .
88.	O ofício da SES-PI prossegue dizendo que com o advento das habilitações da APAAS e do CRSA em CER IV, o HRJL perdera sua habilitação para funcionamento em modalidade única de reabilitação física, vez que tal função seria assumida por aqueles dois centros especializados (peça 73, p. 3-4) .
Análise
89.	Inicialmente, deve-se registrar que não há impedimento à participação de entidades privadas na assistência à saúde, conforme disposto no parágrafo único do art. 199 da Constituição Federal, abaixo reproduzido (destaques inseridos) :
'Art. 199. A assistência à saúde é livre à iniciativa privada. 
§ 1º - As instituições privadas poderão participar de forma complementar do sistema único de saúde, segundo diretrizes deste, mediante contrato de direito público ou convênio, tendo preferência as entidades filantrópicas e as sem fins lucrativos.'
90.	No entanto, a Administração Municipal somente deve permitir a participação complementar de instituições privadas no SUS quando suas disponibilidades forem insuficientes para garantir cobertura assistencial à população, conforme disposto no art. 24 da Lei nº 8.080/1990.
91.	Apesar da resposta encaminhada pela SES-PI não mencionar, há indícios de que o HRJL não estaria apto a prestar de forma digna os serviços inerentes a um CER IV. Neste sentido, o agravo apresentado pela APAAS mencionou notícias de interdições realizadas pelo Conselho Regional de Medicina no HRJL (peça 132, p. 7) . 
92.	Frente a tal quadro, a gestão municipal optou por transferir a prestação dos referidos serviços a instituições privadas, de forma a não sobrecarregar o HRJL, já combalido, com tarefas e incumbências adicionais. Assim, não cabe ao TCU questionar a decisão, eminentemente política, da não conversão do HRJL em CER IV. Sobre o tema, convém trazer trecho do voto do Ministro Aroldo Cedraz em sede do Acórdão 1215/2013-TCU-Plenário (destaques inseridos) : 
'É certo que a CF88 foi silente sobre a forma como se daria a preferência às entidades filantrópicas e sem fins lucrativos. Por outro lado, não prevê que tal primazia seja condicionada a disciplinamento infralegal que estabeleça regras para a precedência dessas instituições em relação àquelas que visam lucro, ou seja, configura-se uma norma de aplicação plena. Supor que tal prerrogativa se dê por meio de critérios de preferência no julgamento em processo licitatório é estender a interpretação além do que estabelece o texto constitucional.
Além disso, a interpretação do texto constitucional deve levar em consideração sua natureza política, por isso é preciso considerar a intenção do legislador ao inserir determinado dispositivo na Carta Magna, analisando a ideologia predominante no momento da Assembleia Nacional Constituinte. Naquele contexto, buscava-se consolidar um sistema público de atenção à saúde com caráter assistencial, fortalecendo as instituições filantrópicas, que tiveram uma grande contribuição ao longo da construção do SUS.'
93.	Não obstante, os autos trazem elementos de que houve uma irregular desativação do serviço de habilitação física que funcionava naquele hospital estadual. Neste sentido, assim registrou o Denasus-Pi em sua Constatação nº 492791 (peça 114, p. 68) :
' (...) a desativação do Serviço de Reabilitação Física, Nível Intermediário, habilitado pelo Ministério da Saúde em 2008, deveria ter sido precedida de manifestação do Conselho Estadual de Saúde e demais Instâncias de Gestão do SUS, como CIR e CIB, além de Estudo Técnico e Ato Administrativo emitido pela Direção da Secretaria de Estado da Saúde. Afinal, não há registro, nem na Secretaria Estadual de Saúde, nem na Secretaria Municipal de Saúde, nem Hospital Regional Justino Luz, de qualquer ato justificante a desativação do Serviço. 
Não existe também, ato da Secretaria Estadual de Saúde ou da Direção do Hospital comunicando ao Gestor Municipal do SUS a desativação do Serviço de Reabilitação do Hospital e a consequente exclusão do Cadastro Nacional de Estabelecimentos de Saúde' (destaques inseridos) .
94.	Considerando as potenciais irregularidades cometidas na desativação do serviço de reabilitação do Hospital Regional Justino Luz, propõe-se encaminhar os autos ao Tribunal de Contas do Estado do Piauí a fim de que aquela Corte de Contas possa adotar as providências que entender oportunas e convenientes ao caso.
Sobre a habilitação das entidades em CER IV e a manutenção da cautelar
95.	Em relação à APAAS, verifica-se que a Resolução CIB-PI 103/2014 atestou a capacidade da entidade em se tornar um CER IV (peça 83, p. 36) ; no entanto, o Relatório de Visita Técnica 001/2015 elaborado pela Coordenação Geral de Saúde da Pessoa com deficiência (CGSPD) se manifestou contrariamente à habilitação da APAAS, vez que, dentre outros motivos, ela ainda não estava em funcionamento e não possuía equipamentos essenciais para a prestação dos serviços (peça 84, p. 7-8) .
96.	Assim, o Ofício 223/DAPES/SAS/SUS informou que o processo de habilitação da APAAS seria suspenso até que fossem tomadas providências a fim de atender os requisitos normativos e até que o pleito fosse rediscutido e pactuado na região de saúde e na Comissão Intergestores Bipartite (peça 84, p. 5-6) .
97.	Desta feita, foi publicada a Resolução 001/2016, a qual aprovou a APAAS como um dos CER IV na Rede de Cuidados à Pessoa com Deficiência (RCPD) , bem como encaminhou a deliberação ao Ministério da Saúde (peça 14, p. 19) . Ato contínuo, a CGSPD aprovou com ressalvas a proposta de habilitação da entidade, o (peça 89, p. 70-71) .
98.	Por fim, a habilitação da APAAS como CER IV ocorreu mediante a Portaria SAS/MS 137/2016, publicada em 18/2/2016 (peça 13, p. 1-2) . Assim, ficaram estabelecidos recursos no montante anual de R$ 4.140.000,00 a serem incorporados ao teto financeiro de Média e Alta complexidade de Picos/PI mediante a APAAS, conforme consignado na Portaria GM/MS 218/2016, também de 18/2/2016 (peça 81, p. 14-15) .
99.	Ocorre que as ressalvas apontadas pelo CGSPD não foram tratadas após a habilitação do APAAS em CER IV, conforme registrado pelo Ofício 571/DAPES/SAS/MS, de 21/9/2016; desta forma, foi solicitado à SMS de Picos que prestasse as informações e realizasse os ajustes necessários em até 30 dias (peça 89, p. 66-69) , vale dizer, sete meses após o parecer favorável da CGSPD.
100.	O Ofício 571/DAPES/SAS/MS ressaltou que a habilitação seria monitorada, de forma que caso fosse detectada alguma irregularidade na prestação de serviços, a entidade seria advertida, ficando a cargo da CGSPD a análise sobre a continuidade ou não da habilitação (peça 89, p. 69) .
101.	Relativamente ao CRSA, foi a Resolução CIB-PI 002/2016, publicada em 8/3/2016, que aprovou a indicação da entidade como sendo um dos CER IV no RCPD (peça 14, p. 19) . Em 20/1/2016, vistoria realizada por equipe profissional do Governo do Estado do Piauí constatou a necessidade de adequação da estrutura física da entidade nos termos dos Instrutivos de Reabilitação do MS, bem como o envio de notas fiscais de equipamentos pendentes (peça 76, p. 24-25) .
102.	Em 7/4/2016 foi publicada a Portaria SAS/MS 370/2016, que habilitou o CRSA em CER IV (peça 8, p. 14) . Assim, a entidade foi contemplada com o recebimento mensal de R$ 345.000,00, conforme Portaria - GM/MS 690/2016, de 13/4/2016 (peça 77, 22-23) .
103.	Tal como ocorreu com a APAAS, o Ministério da Saúde alertou que a habilitação do CRSA seria monitorada, de forma que caso fosse detectada alguma irregularidade na prestação de serviços, a entidade seria advertida, ficando a cargo da CGSPD a análise sobre a continuidade ou não da habilitação, conforme registrado pelo Ofício 497/DAPES/SAS/MS, de 21/9/2016 (peça 89, p. 69) .
104.	Posteriormente, a CGSPD realizou visita técnica de monitoramento nos serviços habilitados como CER IV no município de Picos/PI entre os dias 28 e 29 de setembro de 2016, sendo elaborado o Relatório de Visita Técnica nº 001/2016 (peça 76, p. 37-45) .
105.	Aquele relatório identificou deficiências na estrutura física do estabelecimento da APAAS, bem como a ausência de dois equipamentos obrigatórios pela entidade (peça 76, p. 39) . A visita técnica da CGSPD também constatou que não foram apresentados os dados de produção da APAAS no Sistema de Informação Ambulatorial do SUS (SIA/SUS) , de forma que a produção estava zerada em relação a todas as modalidades de reabilitação no referido sistema (peça 76, p. 39) .
106.	Em relação ao CRSA, o Relatório de Visita Técnica nº 001/2016 da CGSPD consignou que a entidade apresentava baixa produção para as modalidades auditiva e visual, situação supostamente decorrente de dificuldades enfrentadas na inserção de dados no sistema pela SMS de Picos/Pi (peça 76, p. 43) . Foram também apontadas pendências na composição da equipe da entidade, bem como da estrutura física do CRSA (peça 76, p. 44) .
107.	Por fim, o relatório elaborado pela CGSPD asseverou que as pendências detectadas nas entidades deveriam ser regularizadas, sob risco de descontinuidade das habilitações e cessação dos repasses de custeio (peça 76, p. 45) .
108.	Posteriormente, relatório do Denasus-PI concluiu pela necessidade de adoção de providências imediatas no sentido de revisar a habilitação/credenciamento dos referidos estabelecimentos de saúde (peça 2, p. 6) .
109.	Ao verificar que as pendências identificadas nos dois CER IV não teriam sido sanadas, a Secex-Pi questionou o CGSPD sobre os motivos que levaram à manutenção daquelas duas entidades como CER IV, conforme Ofício 1201/2018-TCU/Secex-PI, de 24/8/2018 (peça 54, p. 1-2) .
110.	Em resposta, a CGSPD afirmou que havia tomado providências para a suspensão do incentivo financeiro de custeio da APAAS em decorrência de irregularidades detectadas no número de atendimentos realizados, conforme Nota Técnica nº 240/2018-CGSPD/DAPES/SAS/MS, de 2/10/2018 (peça 89, p. 100-101) .
111.	A CGSPD também informou que estava monitorando os serviços prestados pelo CRSA, bem como solicitado esclarecimentos quanto a pendências de produção apresentada para o ano de 2018 em relação aos atendimentos na modalidade auditiva (peça 89, p. 101) .
112.	Em instrução de mérito, a Secex-Pi entendeu que não foram atendidos os aspectos material e formal de habilitação, credenciamento e contratação das instituições como CER IV, de forma que fora apresentada proposta de encaminhamento no sentido de determinar ao Ministério da Saúde a requalificação/reenquadramento das duas entidades (peça 111, p. 37) . 
113.	O Ministro-Relator considerou que preliminarmente à eventual determinação ao Ministério da Saúde para que proceda à requalificação/reenquadramento dos centros, caberia a realização de oitiva prévia dos interessados; não obstante, as circunstâncias narradas sugeririam a existência de pressupostos para expedição de medida cautelar (peça 117, p. 4) , adotada pelo TCU mediante o item 9.3 do Acórdão 328/2019-TCU-Plenário (peça 116) .
Oitiva da APAAS
114.	A APAAS argumentou em resposta à oitiva que não há no caso perigo da demora, vez que não há risco de perecimento de verbas públicas (posto que seria incontroverso que os serviços de reabilitação estariam sendo prestados) e nem de ineficácia de cumprimento de eventual julgamento definitivo (peça 162, p. 17) .
115.	De outra maneira, a suspensão cautelar do pagamento por custeio representaria um dano maior ao erário e ao público-alvo da política, vez que a criação de nova forma de remuneração por produção desarranjaria a política no país, posto que as os serviços de atendimento de reabilitação são permanentes, frequentes e regulares (peça 162, p. 18) .
116.	A peça também apresenta argumento de que embora se soubesse da possibilidade de descontinuidade da habilitação caso fossem constatadas irregularidades na prestação dos serviços, deve-se considerar o perigo que a eventual desassistência traria para a população da região, posto que, caso mantida a cautelar, não há garantias de que o Ministério da Saúde terá disponibilidade de receitas a fim de realizar o financiamento por produção (peça 162, p. 18) .
117.	Além disso, o pagamento por produção segundo a defasada tabela do SUS não seria suficiente para custear a equipe de profissionais necessária, havendo ainda uma desigualdade regional entre os CER de outras regiões, posto que estes continuam sendo remunerados sob a forma de custeio (peça 162, p. 18) .
118.	Em seguida, a APAAS argumenta sobre a existência de jurisprudência no âmbito deste Tribunal no sentido de que, caso decorrido certo tempo, a anulação de convênio ou habilitação não se torna a medida mais conveniente, posto que os serviços de saúde pública não podem sofrer solução de continuidade, de forma que seria recomendável a conformação do ato administrativo inquinado (peça 162, p. 19) .
119.	Por fim, a APAAS solicita: a) a sustação da medida cautelar que suspendeu o pagamento na forma de custeio; ou b) a modificação da medida cautelar, para ao invés de determinar a suspensão do pagamento na forma de custeio, seja determinado que o Sistema DataSUS/SIA/SUS altere seus comandos para admitir o cadastramento de informações contendo o nome e o número de pacientes atendidos mensalmente (peça 162, p. p. 20-21) .
Oitiva do CRSA
120.	A entidade encaminhou resposta à oitiva argumentando que seu histórico de vinte e oito anos na prestação de serviços em reabilitação no estado do Piauí a diferenciava da APAAS, a qual teria sido criada e habilitada sem qualquer experiência na atividade (peça 161, p. 3) .
121.	Prossegue o ofício dizendo que a suspensão dos repasses na modalidade custeio trouxe grandes impactos à prestação dos serviços, e que as despesas do Centro são majoritariamente fixas, de forma que do ponto de vista financeiro não há vantagens em ter uma quantidade menor de pacientes, vez que a sua folha de pagamento permaneceria inalterada, posto que os normativos exigem uma equipe mínima para o funcionamento do CER IV (peça 161, p. 7) .
122.	Desta forma, seria impossível a manutenção dos serviços mediante o pagamento por produção, vez que o Centro teria significativa redução de receitas, mesmo tendo inalterada as suas despesas (peça 161, p. 7) .
123.	O expediente informou também que o Ministério da Saúde, mediante a Portaria nº 252/2019, já havia suspendido o APAAS antes mesmo da intimação da decisão cautelar deste Tribunal, de forma que somente o CRSA estaria apto a prestar os serviços na área de reabilitação (peça 161, p. 9) .
124.	Segue peça argumentando que ainda que existissem dúvidas sobre a existência de demanda para dois CER IV em Picos, seria inegável que haveria demanda para ao menos um CER IV, o que justificaria a revogação da cautelar, pois do contrário haveria graves prejuízos à população necessitada (peça 161, p. 10) .
125.	Desta forma, estaria caracterizado o perigo da demora reverso, vez que a manutenção da cautelar importa na suspensão dos serviços a mais de mil portadores de necessidades especiais (peça 161, p. 10) .
126.	A peça do CRSA finaliza solicitando: a) a revogação imediata da cautelar que suspendeu os repasses; b) o julgamento pela improcedência da presente representação, de forma que seja reconhecida a legalidade do processo de habilitação da entidade como CER IV; e c) pela realização de oitiva dos pacientes apontadas como "enxertados" (peça 161, peça 29) .
Análise
127.	Nos termos do enunciado do Acórdão 909/2011-TCU-Plenário, de relatoria do Ministro Ubiratan Aguiar, são dois os requisitos indispensáveis à concessão de medidas cautelares: a fumaça do bom direito (fumus boni juris) e perigo da demora (periculum in mora) .
128.	A fumaça do bom direito significa a probabilidade de que os atos praticados pela Administração tenham violado as regras das normas que disciplinam a matéria. O perigo na demora traduz-se no risco de que, mantida a decisão, ocorra manifesto prejuízo ao interesse público.
129.	Deve-se registrar que a decisão que adota medida cautelar não condiciona o resultado da apreciação definitiva dos autos, conforme enunciado no Acórdão 2046/2006-TCU-Plenário, Ministro-Relator Valmir Campelo. No entanto, a apreciação de mérito deve também avaliar a possibilidade de a medida cautelar causar danos irreparáveis à Administração e ao funcionamento dos serviços públicos.
130.	Neste sentido, é razoável concluir a suspensão dos repasses na modalidade custeio trouxe significativos inconvenientes à prestação dos serviços de reabilitação em Picos e demais municípios referenciados, posto que a forma como a política pública foi desenhada trouxe de forma inerente custos eminentemente fixos, vale dizer, aqueles relacionados às equipes profissionais necessárias ao funcionamento de um CER IV.
131.	Ademais, verifica-se que o Ministério da Saúde preteriu a modalidade de repasses por produção. Neste sentido, as Portarias GM/MS 218/2016 (peça 81, p. 14-15) e GM/MS 690/2016 (peça 77, 22-23) estabelecem que o Fundo Nacional de Saúde deveria adotar as medidas necessárias para a transferência, regular e automática dos repasses.
132.	Assim sendo, considerando a atual configuração da política pública em torno da Rede de cuidados à pessoa com deficiência no âmbito do SUS e dos normativos que a regulam, infere-se que o Ministério da Saúde entende que a adoção de repasses na modalidade custeio seria o mais adequado na consecução dos objetivos daquela política.  
133.	No entanto, antes que se proponha a mera revogação da cautelar que suspendeu os repasses aos centros de reabilitação relacionados nestes autos, há que se considerar as diversas constatações apresentadas pelos diversos órgãos colaboradores desta representação.
134.	Nesta perspectiva, verifica-se que as pendências que ensejaram adoção da medida cautelar neste processo tratam especialmente de três questões já debatidas nessa instrução, a saber: a) inexistência de demanda capaz de justificar a conversão dos representados em CER IV; b) ausência de registro das informações pertinentes à produção mensal daquelas entidades; c) impropriedades nos quantitativos mínimos de profissionais e de suas jornadas de trabalho.
135.	Da análise dos autos, verifica-se que tanto os achados identificados pela equipe do Denasus-Pi e Sec-PI quanto aos apontamentos registrados nos monitoramentos desenvolvidos pelo Ministério da Saúde revelam que uma maior gravidade nas impropriedades presentes na APAAS em relação ao que se verificou no CRSA.
136.	Neste sentido, além das pendências constatadas in loco na composição da equipe profissional da entidade (peça 107, p. 73) , verifica-se que os atendimentos relacionados à APAAS não segregavam as modalidades de reabilitação oferecidas (peça 166) , o que impossibilita a verificação do cumprimento dos quantitativos mínimos de atendimentos a serem realizados em cada modalidade.
137.	Ademais, a Coordenação-Geral de Saúde da Pessoa com Deficiência do Ministério da Saúde realizou visitas técnicas com o objetivo de verificar a correção de irregularidades apontadas por aquele Ministério e pelo TCU nas duas entidades, sendo constatado um número maior de pendências na estrutura e funcionamento da APAAS em comparação ao CRSA, conforme registrado pelo Ofício nº 1.098/2019/SAES/NUJUR/SAES/MS, de 12/7/2019 (peça 188, p. 3) :
'No que concerne a Associação Isac Batista (APAAS) , restou comprovada a permanência de algumas pendências de funcionamento e estrutura física do CER IV, a exemplo da carga horária de profissionais, o quantitativo de usuários atendidos nas modalidades auditiva e visual, bem como incipiência na aplicação de ferramentas de gestão da clínica, não obstante as providências que vêm sendo tomadas pelo gestor municipal e pela própria Associação quanto às irregularidades anteriormente apontadas no monitoramento da área técnica. Tais constatações estão descritas no Relatório da referida visita in loco (0010188529) .
Quanto ao Centro de Reabilitação Santa Ana (CSRA) , verificou-se que atende as 4 modalidades de reabilitação, assim como os demais critérios mínimos preconizados pelo Instrutivo de Reabilitação. Entretanto, foi identificada pendência apenas para a quantidade de usuários atendidos na modalidade visual.' (Destaques inseridos) 
138.	Por fim, o processo de habilitação da APAAS parece eivado de vícios, vez que a senhora Patrícia Maria Santos Batista, a qual acumulava funções de Diretora de Controle, Avaliação, Regulação e Auditoria da Secretaria de Estado de Saúde do Piauí e de Coordenadora da Comissão Intergestores Bipartite daquele estado, seria também dirigente da APAAS, situação potencialmente ensejadora de conflito de interesses, conforme relato do Denasus-PI, abaixo reproduzido (peça 114, p. 53) :
' (...) em 19/09/2014 a CIB/PI, por meio da Resolução nº 103/2014, por entender que a APAAS preenchia os pré-requisitos mínimos para solicitação de habilitação de Serviços de Cuidados à Pessoa com Deficiência no âmbito do SUS, aprovou a habilitação do Centro Especializado em Reabilitação, CER IV, destinado aos Cuidados à Saúde de Pessoa com Deficiência instalado na cidade de Picos/PI. A Resolução é assinada por Patrícia Maria Santos Batista, como Coordenadora da CIB/PI e por Maria do Socorro Candeira Costa, como Presidente do COSEMS/PI. Cabe destacar que no caso da Associação Isac Batista, quando da passagem do Pedido de Aprovação da Proposta de Habilitação da Associação pela CIB/PI, uma das ``proprietárias`` da Clínica, senhora Patrícia Maria Santos Batista, acumulava as funções de Diretora de Controle, Avaliação, Regulação e Auditoria da SES/PI e de Coordenadora da Comissão Intergestores Bipartite - CIB/PI, conforme Resolução CIB/PI Nº 103, de 19 de setembro de 2014 (cópia em anexo) , o que pode ser considerado, no mínimo, antiético e uma afronta ao princípio da moralidade e da impessoalidade.' 
139.	Essa situação, caso confirmada, colide com as diretrizes para organização e funcionamento do Sistema de Saúde brasileiro, vez que é vedado aos proprietários, administradores e dirigentes de entidades ou serviços contratados exercer cargo de chefia ou função de confiança no SUS, conforme disposto no art. 24, § 4º da Lei nº 8.080/1990.
140.	Considerando as potenciais irregularidades cometidas na acumulação de cargos da senhora Patrícia Maria Santos Batista, propõe-se encaminhar os autos ao Procurador-Chefe da Procuradoria da República no estado do Piauí a fim de que aquele Parquet possa adotar as providências que entender oportunas e convenientes ao caso.
141.	Além disso, constata-se que o número de casos de pacientes "enxertados" identificados na entidade APAAS é significativamente maior que aquele encontrado no CRSA, apesar dos números de pacientes atendidos serem similares nas duas entidades. 
142.	Desta forma, evidencia-se um maior descontrole nos registros relacionados à APAAS. Neste sentido, ao avaliar que os registros de produção daquele centro estavam zerados ou com baixos índices, o próprio Ministério da Saúde manifestou-se quanto às irregularidades apresentadas na prestação de serviços de reabilitação da APAAS, informando sobre a suspensão do incentivo financeiro de custeio àquela entidade, conforme registrado no Ofício 396/2018/CGSPD/SAPES/SAS/MS, de 3/10/2018 (peça 114, p. 1-2) .
143.	Desta maneira, considerando os robustos indícios de irregularidades identificados na habilitação e prestação de serviços de reabilitação da entidade, propõe-se manter a medida cautelar que suspendeu o repasse dos recursos, sob a modalidade de custeio, pertinentes à habilitação da Associação Isac Batista (APAAS) .
144.	Por outro lado, considerando que as impropriedades identificadas no CRSA demonstram menor grau lesivo e que a manutenção da suspensão dos repasses pode causar dano irreparável à população-alvo da política pública em questão, propõe-se revogar a medida cautelar que suspendeu o repasse dos recursos, sob a modalidade de custeio, pertinente à habilitação ddo Centro de Reabilitação Santa Ana (CRSA) como CER IV.
Sobre a instauração de tomada de contas especial
145.	A presente representação tratou de pagamentos irregulares à APAAS e ao CRSA, os quais inclusive ensejaram a adoção de medida cautelar por parte deste Tribunal. Neste sentido, relatório do Denasus registrou que os pagamentos realizados aos dois CER IV foram efetuados sem emissão de notas fiscais ou de outro documento capaz de comprovar a execução dos serviços (peça 2, p. 4) .
146.	Desta forma, há indícios de que o presente caso merece ser convertido em processo de tomada de contas especial (TCE) , de forma que sejam apurados os fatos, identificados os responsáveis e quantificados o eventual dano.
147.	No entanto, apesar do vasto material colacionado nestes autos, não é possível quantificar o eventual dano ocasionado pelos repasses irregulares aos dois centros especializados, vez que estão ausentes no processo diversos documentos necessários à TCE, tais como ordens bancárias, extratos das contas utilizadas, notas fiscais, dentre outros.
148.	Sobre o tema, deve-se destacar que a instauração de TCE é medida de exceção, a qual só cabe após o esgotamento das providências administrativas internas sem a elisão do dano, conforme disposto nos artigos 3º e 4º da Instrução Normativa - TCU nº 71/2012.
149.	Além disso, a apuração de irregularidades na aplicação de recursos da União compete, primeiramente, ao órgão ou à entidade da Administração Pública Federal responsável pela sua gestão, sendo medida de exceção a instauração de tomada de contas especial diretamente pelo TCU (Acórdão 730/2019-TCU-Plenário, Ministro-Relator Augusto Nardes) .
150.	Também nesse sentido leciona o Acórdão 7890/2014-TCU-Primeira Câmara, de relatoria do Ministro José Múcio, que diz que compete originariamente ao órgão concedente a fiscalização da execução de recursos federais transferidos mediante convênios ou instrumentos congêneres, podendo o TCU, diante da existência de indícios de irregularidades, determinar ao órgão repassador que exerça seu papel de fiscalizador primário da aplicação de tais valores.
151.	Desta forma, propõe-se enviar cópia integral dos autos ao Ministério da Saúde, para que aquele órgão ministerial exerça sua função fiscalizatória primária quanto aos indícios de irregularidades apontados neste processo, informando ao Tribunal, no prazo de 180 (cento e oitenta) dias, as medidas adotadas e os resultados obtidos.
CONCLUSÃO
152.	Considerando as informações trazidas nestes autos relacionadas à demanda do município de Picos/PI quanto aos serviços de reabilitação, conclui-se que a manutenção da suspensão dos repasses, sob a modalidade custeio, poderá ocasionar grave dano irreparável à população-alvo da política pública em questão.
153.	Desta forma, propõe-se revogar a medida cautelar que suspendeu o repasse dos recursos, sob a modalidade de custeio, pertinente à habilitação do Centro de Reabilitação Santa Ana (CRSA) como CER IV.
154.	Não obstante, considerando os robustos indícios de irregularidades identificados na habilitação e prestação de serviços de reabilitação da entidade, propõe-se manter a medida cautelar que suspendeu o repasse dos recursos, sob a modalidade de custeio, pertinentes à habilitação da Associação Isac Batista (APAAS) .
PROPOSTA DE ENCAMINHAMENTO
155.	Ante todo o exposto, submetem-se os autos à consideração superior, propondo:
a)	manter a medida cautelar, adotada em 20/2/2019 pelo Plenário deste Tribunal mediante o item 9.3 do Acórdão nº 328/2019, no qual foi determinado ao Ministério da Saúde que suspendesse, se já não tivesse feito, o repasse dos recursos, sob a modalidade de custeio, pertinentes à habilitação da Associação Isac Batista (APAAS) como CER IV;
b)	revogar a medida cautelar, adotada em 20/2/2019 pelo Plenário deste Tribunal mediante o item 9.3 do Acórdão nº 328/2019, no qual foi determinado ao Ministério da Saúde que suspendesse, se já não tivesse feito, o repasse dos recursos, sob a modalidade de custeio, pertinentes à habilitação do Centro de Reabilitação Santa Ana (CRSA) como CER IV;
c)	encaminhar os autos ao Tribunal de Contas do Estado do Piauí a fim de que aquela Corte de Contas possa adotar as providências que entender oportunas e convenientes quanto às potenciais irregularidades cometidas na desativação do serviço de reabilitação do Hospital Regional Justino Luz (CNPJ 06.553.564/0102-81, CNES 4009622) ;
d)	encaminhar os autos ao Procurador-Chefe da Procuradoria da República no estado do Piauí a fim de que aquele Parquet possa adotar as providências que entender oportunas e convenientes quanto às potenciais irregularidades cometidas na acumulação de cargos da senhora Patrícia Maria Santos Batista; e
e)	enviar cópia integral dos autos ao Ministério da Saúde, para que aquele órgão ministerial exerça sua função fiscalizatória primária quanto aos indícios de irregularidades apontados neste processo, informando ao Tribunal, no prazo de 180 (cento e oitenta) dias, as medidas adotadas e os resultados obtidos."
10.	O Diretor-Substituto da SecexSaúde aquiesceu à referida análise.
	É o relatório.

Geanclécio dos Anjos Silva (8693/OAB-PI) e outros, representando Cleydiana Bezerra Carvalho (Centro de Reabilitação Santa Ana); Andreya Lorena Santos Macedo (5630/OAB-PI) e outros, representando Associação Piauiense de Atenção e Assistência em Saúde; e Fellipe Roney de Carvalho Alencar (OAB/PI 8.824) e outros representando o Município de Picos.

Não atuou.

REPRESENTAÇÃO ORIUNDA DO DENASUS. SUPOSTAS IRREGULARIDADES PRATICADAS POR GESTORES DO SUS E DO MUNICÍPIO DE PICOS/PI AO QUALIFICAREM ENTIDADES PRIVADAS COMO CENTROS ESPECIALIZADOS DE REABILITAÇÃO - CER, DO TIPO IV, NO ALUDIDO MUNICÍPIO. SUPOSTA AUSÊNCIA DE DEMANDA PARA A PRESTAÇÃO DOS SERVIÇOS NA FORMA ESPECIFICADA. DEFICIENTE FISCALIZAÇÃO E CONTROLE DA PRESTAÇÃO DOS SERVIÇOS. REVOGAÇÃO PARCIALDE MEDIDA CAUTELAR DE SUSPENSÃO DE REPASSE DE RECURSOS SOB A MODALIDADE CUSTEIO. DETERMINAÇÃO À UNIDADE TÉCNICA.

REPRESENTAÇÃO (REPR)

Secretaria de Controle Externo da Saúde (SecexSaúde).

Cuidam os autos de representação originária do Departamento Nacional de Auditoria do SUS no Estado do Piauí (Denasus-PI) , dando conta de supostas irregularidades praticadas por gestores do SUS e do Município de Picos/PI ao qualificarem as entidades denominadas Associação Piauiense de Atenção e Assistência em Saúde (APAAS) e Cleydiana Bezerra Carvalho, como Centros Especializados de Reabilitação - CER, do tipo IV, no aludido município.
2.	Cabe destacar que as referidas entidades possuem como nomes-fantasia, registrados no sistema da Receita Federal, as designações Associação Isac Batista (APAAS) e Centro de Reabilitação Santa Ana (CRSA) , respectivamente, as quais serão adotadas neste relatório a título de uniformização.
3.	Após os trabalhos de campo, a Secretaria de Controle Externo no Estado do Piauí (Sec-PI) verificou a ocorrência de várias irregularidades no processo de habilitação e na operação das aludidas entidades como Centros Especializados em Reabilitação (CER) , do tipo IV.
4.	Conforme descrito no relatório que subsidiou o Acórdão 328/2019-TCU-Plenário, a unidade técnica constatou que não foram atendidos os aspectos material e formal de habilitação, credenciamento e contratação das referidas instituições como CER-IV, especificamente quanto à exigência de comprovação da existência de demanda para a implantação dos serviços, nos termos estabelecidos nas normas do Ministério da Saúde.
5.	A Sec-PI identificou, ainda, uma série de desconformidades na prestação dos serviços da APAAS e do CRSA, na condição de CER-IV, a exemplo, da ausência de registro das informações pertinentes à produção mensal, incongruências na relação nominal de pacientes desligados e existência das distorções nas evoluções disponibilizadas.
6.	Diante desse quadro, o Tribunal decidiu, por meio do Acórdão 328/2019-TCU-Plenário, realizar o contraditório da Secretaria de Atenção à Saúde do Ministério da Saúde, da Secretaria Municipal de Saúde de Picos/PI, da APAAS e do CRSA, para que se manifestassem sobre as irregularidades consignadas nos itens 9.1 e 9.2. O objetivo desta medida processual foi possibilitar a decisão de mérito do presente feito, no que se refere ao controle corretivo do processo administrativo de habilitação da APAAS e do CRSA como CER-IV.
7.	Na ocasião, esta Corte de Contas entendeu, na linha do voto por mim proferido, que estavam presentes os pressupostos para a concessão de medida cautelar, motivo pelo qual determinou a suspensão do repasse dos recursos, sob a modalidade de custeio, pertinentes à habilitação das referidas instituições como CER IV, até que as inconsistências levantadas pelo Denasus fossem esclarecidas e/ou corrigidas.
8.	Irresignados com a medida cautelar, a APAAS e o Município de Picos/PI ingressaram com agravos, os quais foram conhecidos e desprovidos, nos termos do Acórdão 698/2019-TCU-Plenário.
9.	Após o atendimento das medidas processuais determinadas pelo Acórdão 328/2019-TCU-Plenário, a SecexSaúde analisou as respostas apresentadas pelos interessados, pelo Município de Picos/PI e pela Secretaria de Atenção à Saúde do Ministério da Saúde, quanto à presença ou não dos pressupostos para a manutenção da medida cautelar.
10.	Nesse cenário, a unidade técnica verificou que o Centro de Reabilitação Santa Ana (CSRA) atendia as 4 modalidades de reabilitação e cumpria os demais critérios mínimos preconizados pelo Instrutivo de Reabilitação, à exceção da quantidade de usuários atendidos na modalidade de reabilitação visual.
11.	Quanto à APAAS, a SecexSaúde constatou que a entidade não segregava, para fins de registro, as modalidades de reabilitação oferecidas, o que impossibilitava a verificação do cumprimento dos quantitativos mínimos de atendimentos a serem realizados em cada modalidade. 
12.	Ademais, a unidade técnica destacou que o processo de habilitação da APAAS estava eivado de vícios, uma vez que a Sra. Patrícia Maria Santos Batista, a qual acumulava funções de Diretora de Controle, Avaliação, Regulação e Auditoria da Secretaria de Estado de Saúde do Piauí e de Coordenadora da Comissão Intergestores Bipartite daquele estado, seria também dirigente da APAAS, o que configurava uma situação potencialmente ensejadora de conflito de interesses.
13.	Diante desse quadro, a SecexSaúde propôs manter a cautelar com relação à APAAS e revogar a aludida medida quanto ao CRSA; encaminhar os autos ao TCE/PI a fim de que ela adotasse as providências que entendesse oportunas quanto às potenciais irregularidades cometidas na desativação do serviço de reabilitação do Hospital Regional Justino Luz; encaminhar os autos ao Procurador-Chefe da Procuradoria da República no estado do Piauí a fim de que ele adotasse as providências que entendesse oportunas e convenientes quanto às potenciais irregularidades cometidas na acumulação de cargos da Sra. Patrícia Maria Santos Batista; e enviar cópia integral dos autos ao Ministério da Saúde, para que ele exercesse sua função fiscalizatória primária quanto aos indícios de irregularidades apontados no processo, informando ao Tribunal, no prazo de 180 (cento e oitenta) dias, as medidas adotadas e os resultados obtidos.
14.	Feito esse necessário resumo, passo a decidir.
15.	Inicialmente, cabe destacar que o motivo da concessão da medida de cautelar de suspensão de repasse dos recursos sob a modalidade custeio à APAAS e ao CRSA foi a constatação de um quadro grave de irregularidades na qualificação e operação dessas entidades como Centros Especializados em Reabilitação (CER) , do tipo IV.
16.	Conforme descrito na instrução da Sec-PI que subsidiou o Acórdão 328/2019-TCU-Plenário, não foram atendidos os aspectos material e formal de habilitação, credenciamento e contratação das aludidas instituições como CER IV, especificamente quanto à exigência de comprovação da existência de demanda para a implantação dos serviços.
17.	Tal situação foi apurada em auditoria realizada pelo Denasus e confirmada em inspeção efetivada pela unidade técnica com o auxílio de técnicos do referido órgão. Na ocasião, verificou-se que as aludidas entidades não atendiam a quantidade mínima de pacientes a que estavam obrigadas, conforme os Instrutivos de Reabilitação Auditiva, Física, Intelectual e Visual, previsto no art. 8º, da Portaria nº 835, de 25 de abril de 2012, do Ministério da Saúde, a saber: 700 pacientes/mês, observados os quantitativos 150 de reabilitação auditiva, 150 de reabilitação visual, 200 de reabilitação intelectual e 200 de reabilitação física.
18.	Ademais, a Sec-PI identificou uma série de desconformidades na prestação dos serviços da AAPAS e do CRSA, os quais foram listados no item 10 do voto condutor do Acórdão 328/2019-TCU-Plenário.
19.	Na presente etapa processual, foram reunidas novas informações a respeito das irregularidades que motivaram a presente representação.
20.	Segundo a SecexSaúde, os apontamentos registrados nos monitoramentos desenvolvidos pelo Ministério da Saúde revelaram que uma maior gravidade nas impropriedades presentes na APAAS em relação ao que se verificou no CRSA.
21.	Conforme a unidade técnica:
136.	Neste sentido, além das pendências constatadas in loco na composição da equipe profissional da entidade (peça 107, p. 73) , verifica-se que os atendimentos relacionados à APAAS não segregavam as modalidades de reabilitação oferecidas (peça 166) , o que impossibilita a verificação do cumprimento dos quantitativos mínimos de atendimentos a serem realizados em cada modalidade.
137.	Ademais, a Coordenação-Geral de Saúde da Pessoa com Deficiência do Ministério da Saúde realizou visitas técnicas com o objetivo de verificar a correção de irregularidades apontadas por aquele Ministério e pelo TCU nas duas entidades, sendo constatado um número maior de pendências na estrutura e funcionamento da APAAS em comparação ao CRSA, conforme registrado pelo Ofício nº 1.098/2019/SAES/NUJUR/SAES/MS, de 12/7/2019 (peça 188, p. 3) :
'No que concerne a Associação Isac Batista (APAAS) , restou comprovada a permanência de algumas pendências de funcionamento e estrutura física do CER IV, a exemplo da carga horária de profissionais, o quantitativo de usuários atendidos nas modalidades auditiva e visual, bem como incipiência na aplicação de ferramentas de gestão da clínica, não obstante as providências que vêm sendo tomadas pelo gestor municipal e pela própria Associação quanto às irregularidades anteriormente apontadas no monitoramento da área técnica. Tais constatações estão descritas no Relatório da referida visita in loco (0010188529) .
Quanto ao Centro de Reabilitação Santa Ana (CSRA) , verificou-se que atende as 4 modalidades de reabilitação, assim como os demais critérios mínimos preconizados pelo Instrutivo de Reabilitação. Entretanto, foi identificada pendência apenas para a quantidade de usuários atendidos na modalidade visual.' (Destaques inseridos) 
138.	Por fim, o processo de habilitação da APAAS parece eivado de vícios, vez que a senhora Patrícia Maria Santos Batista, a qual acumulava funções de Diretora de Controle, Avaliação, Regulação e Auditoria da Secretaria de Estado de Saúde do Piauí e de Coordenadora da Comissão Intergestores Bipartite daquele estado, seria também dirigente da APAAS, situação potencialmente ensejadora de conflito de interesses, conforme relato do Denasus-PI, abaixo reproduzido (peça 114, p. 53) :
' (...) em 19/09/2014 a CIB/PI, por meio da Resolução nº 103/2014, por entender que a APAAS preenchia os pré-requisitos mínimos para solicitação de habilitação de Serviços de Cuidados à Pessoa com Deficiência no âmbito do SUS, aprovou a habilitação do Centro Especializado em Reabilitação, CER IV, destinado aos Cuidados à Saúde de Pessoa com Deficiência instalado na cidade de Picos/PI. A Resolução é assinada por Patrícia Maria Santos Batista, como Coordenadora da CIB/PI e por Maria do Socorro Candeira Costa, como Presidente do COSEMS/PI. Cabe destacar que no caso da Associação Isac Batista, quando da passagem do Pedido de Aprovação da Proposta de Habilitação da Associação pela CIB/PI, uma das ``proprietárias`` da Clínica, senhora Patrícia Maria Santos Batista, acumulava as funções de Diretora de Controle, Avaliação, Regulação e Auditoria da SES/PI e de Coordenadora da Comissão Intergestores Bipartite - CIB/PI, conforme Resolução CIB/PI Nº 103, de 19 de setembro de 2014 (cópia em anexo) , o que pode ser considerado, no mínimo, antiético e uma afronta ao princípio da moralidade e da impessoalidade.' 
139.	Essa situação, caso confirmada, colide com as diretrizes para organização e funcionamento do Sistema de Saúde brasileiro, vez que é vedado aos proprietários, administradores e dirigentes de entidades ou serviços contratados exercer cargo de chefia ou função de confiança no SUS, conforme disposto no art. 24, § 4º da Lei nº 8.080/1990.
140.	Considerando as potenciais irregularidades cometidas na acumulação de cargos da senhora Patrícia Maria Santos Batista, propõe-se encaminhar os autos ao Procurador-Chefe da Procuradoria da República no estado do Piauí a fim de que aquele Parquet possa adotar as providências que entender oportunas e convenientes ao caso.
141.	Além disso, constata-se que o número de casos de pacientes "enxertados" identificados na entidade APAAS é significativamente maior que aquele encontrado no CRSA, apesar dos números de pacientes atendidos serem similares nas duas entidades. 
142.	Desta forma, evidencia-se um maior descontrole nos registros relacionados à APAAS. Neste sentido, ao avaliar que os registros de produção daquele centro estavam zerados ou com baixos índices, o próprio Ministério da Saúde manifestou-se quanto às irregularidades apresentadas na prestação de serviços de reabilitação da APAAS, informando sobre a suspensão do incentivo financeiro de custeio àquela entidade, conforme registrado no Ofício 396/2018/CGSPD/SAPES/SAS/MS, de 3/10/2018 (peça 114, p. 1-2) .
143.	Desta maneira, considerando os robustos indícios de irregularidades identificados na habilitação e prestação de serviços de reabilitação da entidade, propõe-se manter a medida cautelar que suspendeu o repasse dos recursos, sob a modalidade de custeio, pertinentes à habilitação da Associação Isac Batista (APAAS) ." (grifos acrescidos) .
22.	Como se vê, o CRSA logrou comprovar o atendimento da demanda mínima na quase totalidade dos serviços especificados para sua habilitação como CER-IV, à exceção da modalidade de reabilitação visual. Diante desse quadro, considerando as repercussões negativas da suspensão do repasse dos recursos sob a modalidade de custeio à continuidade da política pública e a possibilidade de, alternativamente, ser oferecido prazo adicional para que a entidade comprove o atendimento da demanda nessa modalidade, julgo pertinente revogar a medida cautelar referente ao CRSA.
23.	Quanto à APAAS, entendo que persistem os fundamentos para a manutenção da cautelar, nos termos da análise empreendida pela SecexSaúde.
24.	Com relação às demais propostas, opto por me manifestar sobre a sua adequação quando da análise de mérito do processo.
25.	A propósito, verifico que, a despeito do comando especificado no subitem 9.2 do Acórdão 328/2019-TCU-Plenário e da realização de oitiva fundada no art. 250, inciso V, do Regimento Interno, a unidade técnica somente se pronunciou sobre a necessidade de manutenção e revogação da medida cautelar, não tendo se manifestado sobre o mérito da representação. 
26.	Sendo assim, deve o corpo instrutivo se pronunciar sobre a procedência ou não da representação e, se for o caso, a fixação de prazo para a requalificação/reenquadramento das entidades para a categoria condizente com a prestação de serviço que é efetivamente entregue/prestada à população, conforme originalmente proposto pela Secex/PI, ou para a adoção de outra medida no âmbito do controle corretivo de atos, dando prioridade à instrução do feito, nos termos indicados no Acórdão 698/2019-TCU-Plenário.
27.	Diante de todo o exposto, voto por que seja adotada a deliberação que ora submeto a este Colegiado.
TCU, Sala das Sessões Ministro Luciano Brandão Alves de Souza, em 24 de julho de 2019.
BENJAMIN ZYMLER 
Relator